【裁判字號】    85,訴,378
【裁判日期】    890229
【裁判案由】    拆屋還地
【裁判全文】
臺灣彰化地方法院民事判決                          八十五年度訴字第三七八號
    原      告    壬○○
                  癸○○
                  子○○
                  丑○○
    右四人共同
    訴訟代理人    朱清雄律師    住彰化縣員林鎮○○路○段一六六巷五號
    複代理人      丙○○      .
    被      告    乙○○      .
    兼訴訟代理
    人            甲○○      .
    右  一  人
    訴訟代理人    王俊凱律師    住台中市○○街一八九號
    複代理人      林玲珠律師    住同右
    複代理人      丁○○      .
    被      告    辛○        .
                  庚○○      .
                  己○○      .
                  戊○○      .
                              .
右當事人間請求拆屋還地事件，本院判決如左：
    主      文
被告乙○○應將坐落彰化縣田中鎮○○段第九二地號土地上如附圖所示之編號乙1 部
分面積拾捌點參玖平方公尺地上建物拆除，並將前開土地交還原告等人。
被告甲○○應將坐落彰化縣田中鎮○○段第九十地號土地上如附圖所示之編號乙3 部
分面積肆陸點貳陸平方公尺地上建物及同段第九十地號土地上如附圖所示之編號丁1
部分面積貳陸點肆捌平方公尺地上建物拆除，並將前開土地及同段第九十二地號土地
上如附圖所示之編號乙2 部分面積肆點肆貳平方公尺土地、同段第九十地號土地上如
附圖所示之編號丁2 部分面積伍點陸肆平方公尺土地交還原告等人。
被告辛○、庚○○、己○○、戊○○等四人應將彰化縣田中鎮○○段第九二地號土地
上如附圖所示之編號丙部分面積零點伍肆平方公尺地上建物及同段第九十地號土地上
如附圖所示之編號戊部面積拾肆點肆參平方公尺地上建物拆除，並將前開土地交還原
告等人。
訴訟費用由被告乙○○負擔百分之十六，被告甲○○負擔百分之七十一，被告辛○、
庚○○、己○○、戊○○等四人連帶負擔百分之十三。
本判決於原告以新臺幣陸拾萬元供擔保後得假執行，被告乙○○、甲○○及辛○、
庚○○、己○○、戊○○如於假執行程序實施前，各以新台幣參拾萬元、壹佰參拾伍
萬元及貳拾伍萬元為原告供擔保後，得免假執行。
    事      實
甲、原告方面：
一、聲明：求為判決如主文第一項所示及以供擔保為條件之假執行宣告。
二、陳述：
  （一）坐落彰化縣田中鎮○○段第九十號、第九十二號土地為原告等所共有，竟被
        被告等無權占有，建築房屋於其上，使用狀況如附圖所示（即台灣省政府地
        政處土地測量局民國（下同）八十六年四月二十五日及八十七年七月三十日
        之鑑定圖合併觀視），原告等於法院八十五年度訴字第一三二號拆屋交地事
        件進行中始知被告等人無權占用之事實，爰依法提起本訴，以排除侵害。
  （二）被告表示原告於另案表明重測時知土地被占用，但原告乃係表示共有土地有
        被占用之嫌，調解筆錄乃表明各土地所有權人願按舊地籍圖界址作為重測界
        線，不表示原告已確知舊地籍圖界線及重測界線之實際位置，並於八十年間
        被告乙○○建屋時即有提出異議，惟因測量結果並無占用，故未再聲明，至
        訴外人即鄰地所有人王瓊佩提出拆屋交地訴訟時，方知有越界情事，如被告
        主張原告早已知情，應由其舉證，且該法律規定係限土地所有人建屋始有適
        用，被告乙○○非土地所有人，自不適用法條。
  （三）被告提出時效取得地上權之訴訟，係於八十六年七月一日方提出，故其遲至
        八十六年間方有地上權之意思，故不能對抗原告，而依彰化縣政府建造執照
        卷中之審查表可證被告當時有申請建築線指定，且基地位置與現況相符，並
        由建築圖可看出被告認為房屋在自己土地之上，被告甲○○同意建屋亦係同
        意於自己土地上建築，直至本件訴訟被告方知占用原告之土地，而被告亦對
        原告提起拆屋交地訴訟並已確定，足證被告至此方知占用原告土地，即無時
        效取得地上權之可言，且該訴訟業經駁回確定，顯見其主張有地上權存在云
        云，並非實在。
三、證據：提出土地登記簿謄本、地籍圖、地價證明書、民事判決、田中鎮公所函、
    執行命令等為證，聲請法院勘驗現場，並命田中地政事務所製成複丈成果圖附卷
    ，聲請再勘測現場，並命台灣省政府地政處土地測量局製成鑑定書附卷，另聲請
    向彰化縣政府彰化縣政府調閱系爭被告乙○○建屋之建築執照卷及查詢原告於被
    告乙○○建屋時是否有提出陳情。
乙、被告甲○○、乙○○方面：
一、聲明：求為判決駁回原告之訴及其假執行之宣告，如受不利判決，願供擔保請求
    免予假執行。
二、陳述：
  （一）被告甲○○以行使地上權之意思，自六十一年間起，即知自有房屋占用系爭
        土地，迄今已逾二十年，於八十六年一月十一日向地政事務所請時效取得地
        上權設定登記，惟為原告異議，現訴訟中，並已提起再審之訴，被告既已具
        備該要件，自不能謂無權占有，況時效取得地上權係一事實狀態，非因法律
        行為取得，無囿時需經登記方能對抗土地所有人之理，故原告之請求並無理
        由。
  （二）原告於訴狀送達後方追加被告乙○○，此為訴之追加，被告不同意。
  （三）台灣省政府地政處土地測量局八十六年四月二十五日之鑑定書測量結果，被
        告占用原告上開地段第九十地號土地部分，分別有被告甲○○所有之平房一
        棟及被告乙○○所有之四層樓房一棟，其尚有一法定空地，測量結果竟謂係
        被告甲○○建物使用範圍，昧於事實，應再測量。
  （四）原告於七十六年土地重測時，相互間已知有逾界事實，並由彰化縣政府調處
        ，均同意依舊地籍圖界址重測，重測結果並經公告而無異議，而依重測結果
        即新地籍圖，可見被告甲○○占用系爭土地甚明，原告壬○○於他案亦自陳
        於重測時已知悉占用事實，參諸重測流程，原告豈有不知界椿在何處之理，
        故其言所言至另案方知遭占用云云，要無足採，原一方面主張在另案知悉，
        一方面又稱於被告建築時曾向縣府陳情，可知原告當時知情，且原告稱當時
        因申請鑑界因鑑界結果顯視未逾界，方未提異議云云，並不實在，係原告發
        現伊亦有占用被告甲○○之地，恐被告訴請拆屋還地，方默許被告建築，故
        其僅能請求被告買受，且原告不即時提出異議，默許建屋，至八十五年方要
        被告拆屋，實以損害為目的，亦違反誠信原則。
  （五）被告乙○○建屋時，原告已知逾界建屋，渠等未提出異議，不得再行請求拆
        除，蓋建築之初原告已知悉越界，雖曾向彰化縣政府陳情，之後經申請鑑界
        後，原告即無異議，同意被告繼續建屋，可證原告知而不提異議，被告亦因
        而完成建築取得執照，且被告乙○○占用原告土地不足一坪，原告訴請拆除
        ，已有權利濫用，被告亦願向原告購買占用部分。
  （六）被告乙○○雖非土地所有人，惟其建屋時取得被告甲○○之同意，係屬使用
        借貸人，亦有前開相鄰關係法律之適用，原告所稱被告非土地所有權人，不
        適用該條規定，實屬誤解。
三、證據：提出：使用執照、建築改良物登記簿謄本、田中地政事務所函、他項權利
    位置、言詞辯論筆錄、土地登記簿謄本、調處筆錄、土地複丈成果圖、照片等為
    證，聲請訊問證人張銀鏘，聲請命台灣省政府地政處土地測量局製成鑑定書附卷
    ，並向彰化縣政府調閱重測時之調處筆錄。
丙、被告辛○、庚○○、戊○○方面：未於最後言詞辯論期日到場，據其以前之
    書狀及陳述如下：
一、聲明：求為判決駁回原告之訴及其假執行之宣告。
二、陳述：否認占用原告之土地，如經測量確有占用，願承買該部分土地確有占用，
    願承買該部分土地。
丁、被告己○○方面：未於言詞辯論期日到場，亦未提出任何書狀或陳述。
    理      由
甲、程序方面：
一、本件被告辛○、庚○○、己○○、戊○○受合法通知，未於最後言詞辯論期日到
    場，核無民事訴訟法第三百八十六條各款所列情形，爰依原告聲請，由其一造辯
    論而為判決。
二、按訴狀送達被告後，不得追加他訴，但不甚礙被告之防禦及訴訟之終結者，不在
    此限，民事訴訟法第二百五十五條第一項定有明文；本件原告於本院命地政事務
    所測量後，得知實際占用之人，追加被告乙○○，其請求之基本事實同一，亦不
    礙其餘被告之防禦及訴訟之終結，被告雖不同意，惟其追加前述為法之所許，合
    先敘明。
乙、實體方面：
一、本件原告起訴主張：坐落彰化縣田中鎮○○段第九十號、第九十二號土地為原告
    等所共有，竟被被告等無權占有，建築房屋於其上，使用狀況如附圖所示（即台
    灣省政府地政處土地測量局八十六年四月二十五日及八十七年七月三十日之鑑定
    圖合併觀視），原告等於法院八十五年度訴字第一三二號拆屋交地事件進行中始
    知被告等人無權占用之事實，爰依法提起本訴，以排除侵害等語；被告甲○○、
    乙○○則以：被告甲○○以行使地上權之意思，自六十一年間起，即知自有房屋
    占用系爭土地，迄今已逾二十年，於八十六年一月十一日向地政事務所請時效取
    得地上權設定登記，惟為原告異議，現訴訟中，並已提起再審之訴，被告既已具
    備該要件，自不能謂無權占有，況時效取得地上權係一事實狀態，非因法律行為
    取得，無囿時需經登記方能對抗土地所有人之理，故原告之請求並無理由，又原
    告於七十六年土地重測時，相互間已知有逾界事實，並由彰化縣政府調處，均同
    意依舊地籍圖界址重測，重測結果並經公告而無異議，而依重測結果即新地籍圖
    ，可見被告甲○○占用系爭土地甚明，原告壬○○於他案亦自陳於重測時已知悉
    占用事實，參諸重測流程，原告豈有不知界椿在何處之理，故其言所言至另案方
    知遭占用云云，要無足採，原一方面主張在另案知悉，一方面又稱於被告建築時
    曾向縣府陳情，可知原告當時知情，且原告稱當時因申請鑑界因鑑界結果顯視未
    逾界，方未提異議云云，並不實在，係原告發現伊亦有占用被告甲○○之地，恐
    被告訴請拆屋還地，方默許被告建築，故其僅能請求被告買受，且原告不即時提
    出異議，默許建屋，至八十五年方要被告拆屋，實以損害為目的，亦違反誠信原
    則云云置辯；被告辛○、庚○○、戊○○則稱：否認占用原告之土地，如經測量
    確有占用，願承買該部分土地確有占用，願承買該部分土地等詞。
二、本件原告主張坐落彰化縣田中鎮○○段第九十及第九二地號土地原告所共有之事
    實，為被告所不爭執，並有土地登記簿謄本在卷足稽，自堪認為真正。另被告乙○○在系爭第九二地號土地上有如附圖所示之編號乙1部分面積拾捌點參玖平方
    公尺地上建物，被告甲○○在系爭第九十二地號土地上有如附圖所示之編號乙3
    部分面積肆陸點貳陸平方公尺地上建物及同段第九十地號土地上如附圖所示之編
    號丁1 部分面積貳陸點肆捌平方公尺地上建物，並占用同段第九十二地號土地上
    如附圖所示之編號乙2 部分面積肆點肆貳平方公尺土地、同段第九十地號土地上
    如附圖所示之編號丁2 部分面積伍點陸肆平方公尺土地，被告辛○、庚○○、己○○、戊○○在系爭第九二地號土地上有如附圖所示之編號丙部分面積零點伍肆
    平方公尺地上建物及同段第九十地號土地上如附圖所示之編號戊部面積拾肆點肆
    參平方公尺地上建物等情，亦為兩造一致是認，復經本院會同彰化縣田中地政事
    務所及台灣省政府地政處土地測量局測量員勘測現場，製有勘驗筆錄、土地複丈
    成果圖及鑑定圖可稽，堪認為真實，惟被告甲○○、乙○○辯稱：被告甲○○以
    行使地上權之意思，自六十一年間起，即知自有房屋占用系爭土地，迄今已逾二
    十年，於八十六年一月十一日向地政事務所請時效取得地上權設定登記，惟為原
    告異議，現訴訟中，並已提起再審之訴，被告既已具備該要件，自不能謂無權占
    有，況時效取得地上權係一事實狀態，非因法律行為取得，無囿時需經登記方能
    對抗土地所有人之理，且原告於七十六年土地重測時，相互間已知有逾界事實，
    並由彰化縣政府調處，均同意依舊地籍圖界址重測，重測結果並經公告而無異議
    ，而依重測結果即新地籍圖，可見被告甲○○占用系爭土地甚明，原告壬○○於
    他案亦自陳於重測時已知悉占用事實，參諸重測流程，原告豈有不知界椿在何處
    之理，故其言所言至另案方知遭占用云云，要無足採，原一方面主張在另案知悉
    ，一方面又稱於被告建築時曾向縣府陳情，可知原告當時知情，且原告稱當時因
    申請鑑界因鑑界結果顯視未逾界，方未提異議云云，並不實在，係原告發現伊亦
    有占用被告甲○○之地，恐被告訴請拆屋還地，方默許被告建築，故其僅能請求
    被告買受，且原告不即時提出異議，默許建屋，至八十五年方要被告拆屋，實以
    損害為目的，亦違反誠信原則，又被告乙○○建屋時，原告已知逾界建屋，渠等
    未提出異議，不得再行請求拆除，蓋建築之初原告已知悉越界，雖曾向彰化縣政
    府陳情，之後經申請鑑界後，原告即無異議，同意被告繼續建屋，可證原告知而
    不提異議，被告亦因而完成建築取得執照，且被告乙○○占用原告土地不足一坪
    ，原告訴請拆除，已有權利濫用，被告亦願向原告購買占用部分云云。
三、經查：
  （一）雖被告於八十六年一月十一日向地政事務所請時效取得地上權設定登記，然
        公告時為原告異議，兩造為此提起訴訟，經最高法院以八十八年台上三０一
        五號裁定駁回被告甲○○之上訴而確定，認定被告並無時效取得地上權，此
        有前開最高法院裁定附卷可稽，被告再執此抗辯實無可採。
  （二）被告又辯稱原告於七十六年土地重測時，相互間已知有逾界事實，並由彰化
        縣政府調處，均同意依舊地籍圖界址重測，重測結果並經公告而無異議，而
        依重測結果即新地籍圖，可見被告甲○○占用系爭土地甚明，原告壬○○於
        他案亦自陳於重測時已知悉占用事實，參諸重測流程，原告豈有不知界椿在
        何處之理，且原告不即時提出異議，默許建屋，至八十五年方要被告拆屋，
        實以損害為目的，亦違反誠信原則，又被告乙○○建屋時，原告已知逾界建
        屋，渠等未提出異議，不得再行請求拆除，蓋建築之初原告已知悉越界，雖
        曾向彰化縣政府陳情，之後經申請鑑界後，原告即無異議，同意被告繼續建
        屋，可證原告知而不提異議，被告亦因而完成建築取得執照，且被告乙○○
        占用原告土地不足一坪，原告訴請拆除，已有權利濫用，被告亦願向原告購
        買占用部分云云；然經本院向彰化縣政府調閱調處筆錄及建築執照卷核對結
        果，七十六年間土地重測時係因土地所有人指界不一，為此召開協調會，眾
        人同意依舊地籍圖之界址重測，並無眾人已知相互逾界之情事，雖原告壬○○於另案八十六年訴字第五０四號民事案件中稱七十八年重測時方知被占用
        等詞，然原告既非專業人員，其於重測時不表示原告已確知舊地籍圖界線及
        重測界線之實際位置，僅有所疑問，且另案八十五年度訴字第一三二號鄰地
        所有權人王瓊佩及八十六年度訴字第七十一號被告甲○○提出之拆屋還地事
        件，眾土地所有權人均表示係訴訟時方知，有該二件民事判決在卷可憑，若
        依被告所辯眾人均在重測時已知悉相互逾界，豈非陳述前後矛盾，另被告乙○○係於八十年間建屋，與七十六年間重測無關，況原告當時有向田中鎮公
        所提出異議並向彰化縣政府陳情，此有田中鎮公所函附卷可證，並為被告於
        八十六年八月二十八日答辯狀中自陳，原告稱係申請鑑界後無逾界才無意見
        ，核諸若有逾界主管機關豈可同意建造，顯見當時測量有錯使原告誤認無逾
        界，則原告既一開始已有異議，縱事後誤以為無越界而不聞問，亦無前開不
        得請求之情狀，被告既經原告異議而不停止，應屬自甘負被訴請拆除之危險
        ，豈可以建物價值其鉅而稱原告權利濫用，況其所占用部分非不到一坪，而
        係十八點三九平方公尺（約五坪餘），不可謂微不足道，被告所辯均無足採
        ，原告之請求自為合理。
四、從而，原告等本於所有人及共有人之地位請求被告等拆屋還地，為有理由，即：
    被告乙○○應將坐落彰化縣田中鎮○○段第九二地號土地上如附圖所示之編號乙
    1 部分面積拾捌點參玖平方公尺地上建物拆除，並將前開土地交還原告等人。被
    告甲○○應將坐落彰化縣田中鎮○○段第九十地號土地上如附圖所示之編號乙3
    部分面積肆陸點貳陸平方公尺地上建物及同段第九十地號土地上如附圖所示之編
    號丁1 部分面積貳陸點肆捌平方公尺地上建物拆除，並將前開土地及同段第九十
    二地號土地上如附圖所示之編號乙2 部分面積肆點肆貳平方公尺土地、同段第九
    十地號土地上如附圖所示之編號丁2 部分面積伍點陸肆平方公尺土地交還原告等
    人。被告辛○、庚○○、己○○、戊○○等四人應將彰化縣田中鎮○○段第九二
    地號土地上如附圖所示之編號丙部分面積零點伍肆平方公尺地上建物及同段第九
    十地號土地上如附圖所示之編號戊部面積拾肆點肆參平方公尺地上建物拆除，並
    將前開土地交還原告等人。
五、本件事證已臻明確，兩造其餘攻擊防禦方法對判決結果無影響，爰不一一論列，
    附此敘明。
六、原告及被告乙○○、甲○○陳明願供擔保聲請宣告假執行及免予假執行，核無不
    合，爰均酌定相當擔保金額宣告之，本院並依職權酌定相當擔保金額宣告其餘被
    告亦得供擔保免於假執行。
七、結論：原告之訴為有理由，並依民事訴訟法第三百八十五條第一項前段、第七十
    九條、第八十五條第二項、第三百九十條第二項、第三百九十二條，判決如主文
    。
中      華      民      國    八十九    年      二      月    二十九    日
                                  台灣彰化地方法院民事第二庭
~B法      官  謝仁棠
右為正本係照原本作成。
如對本判決上訴，應於判決送達後二十日內向本院提出上訴狀。
~B法院書記官  蘇美苓
中      華      民      國    八十九    年      三      月    六         日
中      華      民      國    八十九    年      二      月    二十九    日


司法院資訊處製作；財團法人民間司法改革基金會備份。
